---
output:
  pdf_document: default
  html_document: default
---


```{r setup, include=FALSE}
knitr::opts_chunk$set(echo = TRUE)
library(dplyr)
library(ggplot2)
```

##Analiza razlike u težini između američkih vojarni

### Motivacija
Težina može biti zanimljiv indikator raznih proces u ljudskom tijelu. Od prehrane do količine treninga, analiza težina može pokazati zanimljive rezultate između vojarni

### Istraživanje

```{r}
ansur = read.csv("ANSUR_II_data.csv")

uniqueCamps = unique(ansur$Installation)

attributes = names(ansur)

numByCamp = c()

```

```{r}
for (camp in uniqueCamps) {
  inCamp = ansur[ which(ansur$Installation==camp),]
  ##ansurByCamps.append(inCamp);
  
  if (nrow(inCamp) < 50) {
    next
  }
  exceptCamp = ansur[ which(ansur$Installation!=camp),]
  
  hist(exceptCamp$weightkg, breaks=100, main=paste(camp, " po težini"), xlab="Težina", ylab="Frequency",col=rgb(0,0,1,0.5), xlim = c(min(ansur$weightkg), max(ansur$weightkg)))
      
  hist(inCamp$weightkg, breaks=100, main=paste(camp, " po težini"), xlab="Težina", ylab="Frequency", col=rgb(1,0,0,0.5), xlim = c(min(ansur$weightkg), max(ansur$weightkg)), add=T)
      
      
}
```


Iz histograma težine je vidljivo koliko neki kampovi imaju raličiti broj ispitanika. Za daljnu analizu izabrati ćemo kampove s najvećim brojem pripadnika.

```{r}
table(ansur$Installation)
```

Vidimo kako su najveći kampovi vojnika Camp Shelby, Fort Bliss i Fort Gordon. Za daljnu analizu srednje vrijednosti težine ćemo koristiti upravo ta tri kampa.


```{r}
fortGordon = ansur[ansur$Installation=="Fort Gordon", ]
fortBliss = ansur[ansur$Installation=="Fort Bliss", ]
campShelby = ansur[ansur$Installation=="Camp Shelby", ]

hist(campShelby$weightkg, breaks=50, main="Usporedba težina među kampovima", xlab="Težina", ylab="Frequency",col=rgb(0,0,1,0.5))
      
hist(fortBliss$weightkg, breaks=50, col=rgb(1,0,0,0.5), add=T)

hist(fortGordon$weightkg, breaks=50, col=rgb(0,1,0,0.5), add=T)

abline(v = mean(campShelby$weightkg), col = rgb(0,0,1), lwd = 2)
abline(v = mean(fortGordon$weightkg), col = rgb(0,1,0), lwd = 2)
abline(v = mean(fortBliss$weightkg), col = rgb(1,0,0), lwd = 2)

legend('topright', legend = c("Fort Gordon", "Fort Bliss", "Camp Shelby"), col = c(rgb(0,1,0,0.5), rgb(1,0,0,0.5), rgb(0,0,1,0.5)), pt.cex=2, pch=15)
```

Vidimo kako postoji određena razlika između srednjih vrijednosti tri najveća kampa. Ostaje nam za smanjiti uzorke na veličinu najmanjeg uzorka i provesti analizu.

```{r}
set.seed(42)

row_shelby <- sample(nrow(campShelby))
row_gordon <- sample(nrow(fortGordon))
row_bliss <- sample(nrow(fortBliss))

campShelby <- campShelby[row_shelby, ]
fortGordon <- fortGordon[row_gordon, ]
fortBliss <- fortBliss[row_bliss, ]

campShelby <- campShelby[1:nrow(fortGordon),]
fortBliss <- fortBliss[1:nrow(fortGordon),]

nrow(campShelby)
nrow(fortBliss)
nrow(fortGordon)
```

Nakon nasumičnog balansiranja skupova podataka provodimo analizu varijance kako bi provjerili pretpostavke t-testa za analizu jednakosti dviju srednjih vrijednosti

```{r}
var.test(fortGordon$weightkg, fortBliss$weightkg)

var.test(fortGordon$weightkg, campShelby$weightkg)

var.test(campShelby$weightkg, fortBliss$weightkg)

```

Iz varijance možemo zaključiti kako za Fort Gordon ne možemo koristiti t-test u kojem uzimamo da su nam varijance jednake. S druge strane F-test između Fort Blissa i Camp Shelbya ima p vrijednost 0.7767 te sa velikom sigurnošću možemo tvrditi da su varijance jednake.

```{r}
t.test(fortGordon$weightkg, fortBliss$weightkg, alternative = "two.sided", var.equal = FALSE)
t.test(fortGordon$weightkg, campShelby$weightkg, alternative = "two.sided", var.equal = FALSE)
t.test(campShelby$weightkg, fortBliss$weightkg, alternative = "two.sided", var.equal = TRUE)
```

T-testom u sva tri slučaja odbacujemo $H_0$ = Kampovi imaju jednaku srednju vrijednost težine.


### Zaključak
Odbacivanje nulte hipoteze nam govori kako postoji ne zanemariva razlika između najvećih kampova američke vojske u težini. Takav zaključak otvara područje za dodatna istraživanja uzroka postojanja te razlike ali takvo istraživanje je van domene ovog projekta




